最高法院刑事判決　　　　　　　　　　　　　　　八十七年度台上字第四○九八號
　　上　訴　人　甲○○
右上訴人因違反公職人員選舉罷免法案件，不服臺灣高等法院臺中分院中華民國八十
七年一月二十日第二審更審判決（八十六年度上更(一)字第一九○號，起訴案號：台灣
台中地方法院檢察署八十三年度偵字第一九八三五號），提起上訴，本院判決如左：
    主  文
原判決撤銷，發回臺灣高等法院臺中分院。
　　理  由
本件原判決認定上訴人甲○○因與楊文欣同為臺灣省第十屆省議員候選人，竟意圖使
楊文欣不當選及妨害楊文欣暨其家族經營之長億實業股份有限公司（以下簡稱長億公
司）名譽，於民國八十三年十一月十一日晚，在台中縣以派報方式散發載有「陰謀變
更大里高中預定地省議員楊文欣難逃嫌疑」、「長億財團炒作土地，大里千萬學子何
辜」等文字之不實文宣，嗣又由其後援會製作而由甲○○署名，記載「會吃人的長億
財團」之文宣於台中縣散發，足以妨害楊文欣及長億公司名譽，並於長億集團十大罪
狀文宣內，部分具體指摘虛之事項，除前述外，另有「大里文高八設校問題，拖延
二十年，楊文欣自稱爭取設校有功，又提不出證據，公開說謊欺騙選民」、「楊文欣
照顧地主，剝奪大里的千萬學子的就學權利」、「利用大量金錢培養政客，牽親帶戚
，壟斷平民參政機會，控制地方發展，創造長億集團奇蹟」、「利用司法打壓民主人
士，利用政經勢力封殺反特權、反金權、反貪污的甲○○」等文字，足以生損害於楊
文欣及長億公司之名譽，且影響選民投票等情；因而撤銷第一審不當之科刑判決，改
判從一重論處上訴人意圖使候選人不當選，以文字散布不實之事，足以生損害於他人
罪刑，固非無見。惟查：(一)審理事實之法院，對於案內一切與罪名之成否、論罪科刑
有關之證據，除認為不必要者外，均應詳為調查，然後基於調查所得之心證以為判斷
之基礎；故證據雖已調查，若尚有其他必要部分並未調查，即與證據未經調查無異，
率予判決，即難謂無刑事訴訟法第三百七十九條第十款所稱應於審判期日調查之證據
而未予調查之違法。上訴人一再辯稱大里文高八之土地，早經政府列為學校用地，但
自七十八年以後，即大幅調高公告現值，致使政府無力徵收，一般人對被列為政府要
徵收之土地，通常不予購買，然長億公司之財務長廖志堅竟購買其中之部分土地，因
廖志堅為薪水階級之人，實無力支付一千餘萬元之購地價款，應屬長億公司利用廖志
堅名義購買等語；並聲請向財政部臺灣省中區國稅局及臺中縣稅捐稽徵處函查廖志堅
自七十五年至八十六年之個人綜合所得稅資料及購買土地資金之來源，其資金是否由
楊文欣或長億集團（含長億公司及其關係企業）所提供？按上訴人此項聲請，攸關上
訴人犯罪之成立，實有調查之必要，原審未予理會，遽以廖志堅證稱伊原任職於長生
營造公司，未在長億公司任職，且於七十六年四月三十日因創業而離職云云，本件土
地買賣係於廖志堅離職後一年三個月後所為，故無調查之必要云云，難謂無應於審判
期日調查之證據而未予調查之違法。(二)上訴人於第一審曾提出臺中縣議會八十二年度
會議審查關於「人民請願案」之資料，其中請字第三○一號張穗津等三十四人所提：
協助陳情人，追究財團勢力炒作土地，並調查省都市計劃委員會，執意變更「臺中縣
大雅鄉『文高八』高中預定地計劃」，有無貪贓枉法之情事案，記載該預定地已規劃
良久，惟炒作財閥，明知該區段將為政府所徵收，卻仍願在計劃定案後，變更前，加
以買受，其間顯有勾結政府官員，以圖謀暴利之嫌等語。又所提出臺中縣議會八十二
年五月十八日第十二屆第七次會議，亦記載張獻能議員質詢稱「有這麼多之高中預定
地，為什麼別鄉鎮不提變更，獨獨大雅鄉……只有大雅鄉之地主比較幸福……本席在
此慎重告訴你（臺中縣政府教育局局長洪慶峰），昨天在場者有省議員楊文欣，他不
管這些農業區地主同意否，他堅持變更，當場個人也曾經告訴楊文欣說假如這樣的話
就變成無政府狀態啦，省政府就變成你（楊文欣）經營的啦，我絕對抗爭到底……昨
天楊省議員文欣到那邊說『大雅沒有高中預定地，就沒有嘛，可在神岡、潭子另行規
劃啊』；當場也引起很多人抗議」等語（第一審卷第一六八頁至第一七一頁）。則上
訴人所辯其散發傳單載有「陰謀變更大里高中預定地省議員楊文欣難逃嫌疑」、「楊
文欣照顧地主，剝奪大里的千萬學子的就學權利」等字句，並非無據云云，即有審究
之必要，原判決就上訴人所提此項辯解，未說明何以不足採之理由，理由亦有不備。
上訴意旨指摘原判決不當，非無理由，應認原判決仍有撤銷發回之原因。
臺灣臺中地方法院檢察署八十七年八月二十八日中檢聰仁八七偵○一三七○五字第五
四○三五號函移送併辦部分，如認上訴人成立本件犯罪，且該併辦部分與論罪部分有
裁判上一罪之關係，應注意併予審究。又本院參與審判之法官陳世雄與原審受命法官
陳世雄，並非同一人，附此敘明。
據上論結，應依刑事訴訟法第三百九十七條、第四百零一條，判決如主文。
中      華      民      國    八十七    年     十二     月       三     日
                              最高法院刑事第十一庭
                                  審判長法官  楊  文  翰
                                        法官  陳  正  庸
                                        法官  陳  世  雄
                                        法官  楊  商  江
                                        法官  黃  正  興
      右正本證明與原本無異
                                              書  記  官
中      華      民      國    八十七    年     十二     月      八      日
